【裁判字號】    99,抗,662
【裁判日期】    990618
【裁判案由】    偽造文書等
【裁判全文】
臺灣高等法院刑事裁定                   99年度抗字第662號
抗  告  人
即  自訴人  甲○○
被      告  乙○○
上列抗告人因自訴被告偽造文書等案件，不服臺灣臺北地方法院
中華民國99年4月2日裁定（98年度自字第112號）， 提起抗告，
本院裁定如下：
    主  文
抗告駁回。
    理  由
一、自訴意旨略以：被告乙○○為執業律師，受鄭芬郁之委任，
    擔任自訴人甲○○與鄭芬郁間所有權移轉登記訴訟之訴訟代
    理人，其明知自訴人並無財務困難情事，鄭芬郁亦從未指稱
    自訴人財務困難，竟基於業務上登載不實及誹謗之犯意，並
    意圖散布於眾，於民國（下同）97年1 月21日向臺灣士林地
    方法院提出民事答辯狀，稱：「原告（即自訴人甲○○）於
    89年間因發生經濟困難，需求資金，將系爭座落於臺北市○
    ○街21巷92弄8號2樓之房屋以新臺幣（下同）1,500 萬元出
    售予被告（即鄭芬郁），兩造於89年8 月31日簽立買賣契約
    」云云；又指稱：「原告於89年間因經營、財務出現缺口，
    故賣屋求現，被告為原告之大姨子，為協助妹夫而購買系爭
    房屋，因不忍妹妹、妹夫、小孩一家人無處可住，故於89年
    底購買系爭房地，於89年10月6 日過戶後，仍繼續無償提供
    系爭房地予原告一家人居住，且未要求原告給付租金」云云
    ，上開記載均顯與事實不符，又於該案開庭時，被告尚一再
    於法庭上不特定人或第三人得以共見共聞知情形下，以言詞
    陳述上開內容指摘自訴人，足以毀損自訴人之名譽。是因認
    被告涉犯刑法第216、215條之行使業務上登載不實文書、同
    法第310 條第1 項、第2 項誹謗罪嫌等語。
二、原裁定意旨略以：
  (一)本案係因自訴人對鄭芬郁提出所有權移轉登記訴訟，主張登
    記於鄭芬郁名義下之臺北市○○區○○段二小段0331地號土
    地及同上地段上之建號2245號建物（門牌號碼為臺北市○○
    區○○街21巷92弄8號2樓，以上土地及建物下均稱「上開房
    地」），係當初自訴人借名登記至鄭芬郁名義下，惟自訴人
    已終止借名登記之法律關係，並請求應將上開房地移轉登記
    予自訴人，鄭芬郁則委任被告為訴訟代理人，嗣被告於該案
    中以鄭芬郁名義提出答辯狀，答辯狀內並記載上開房地係自
    訴人於89年間因經濟困難，而以1,500 萬元代價出售予鄭芬
    郁，並無自訴人所稱借名登記情形等內容，不僅為自訴人指
    述綦詳，亦經被告於99年1月8日提出答辯狀自承甚明，並有
    臺灣士林地方法院97年度重訴字第129 號民事判決、以鄭芬
    郁名義提出之97年度湖調字第25號民事答辯狀在卷可參，是
    上開事實自堪以認定。
  (二)被告否認有何自訴人所稱業務上登載不實之行為，辯稱：所
    提上開訴狀內容，係依其委託人鄭芬郁所述情節撰寫而提出
    至法院，並提出其與鄭芬郁往來之傳真函影本以為佐證（見
    原審卷第36至38頁），而經本院檢視該傳真函影本係記載以
    「芬郁」名義寄送予「黃律師」，內容提及：「89年8 月因
    為妹妹公司有困難，臨時需要我幫忙，我才於9 月份將定存
    單中途解約，並被扣利息」、「一切依法買賣，買賣完全清
    楚」、 「如果是他提供資金給我/如果是借名，我何必中途
    解約來繳訂金330萬元」、「總之一切付訖清楚明白」 等語
    （見原審卷第37頁），可見被告所辯並非虛構之詞。自訴意
    旨雖稱：其先前對鄭芬郁提出告訴，鄭芬郁於偵查時辯稱：
    我民庭都沒出庭，一切委任律師處理，根本沒說過那些話等
    語，可見被告係於鄭芬郁未指稱自訴人財務有困難情形下捏
    造該等事實云云；然參以被告為執業律師，係受鄭芬郁委任
    而為訴訟代理人，並為其當事人鄭芬郁利益而為訴訟行為，
    其原本並不認識鄭芬郁及自訴人，亦當不明瞭其鄭芬郁與自
    訴人之間之事實關係為何，衡情其對案件事實關係之理解，
    應係來自於當事人之陳述及其他客觀事證，而鄭芬郁於該民
    事案件中既委任被告為訴訟代理人，並以自己名義向法院提
    出上開答辯狀，而經查該答辯狀內容，係否認自訴人所稱借
    名登記之事實，並聲明駁回原告之訴等語，則該答辯狀係針
    對前開房地移轉登記於鄭芬郁名下之事實，說明其原因關係
    應為「買賣」而非「借名登記」，並進一步說明買賣之原因
    係因自訴人當時有經濟上困難，該等陳述均係針對自訴人於
    該案起訴主張之事實所為之辯駁，且均符合其委託人鄭芬郁
    之利益，應堪認被告為鄭芬郁撰寫之上開答辯狀之內容，及
    其嗣後於該案中在法庭上所為之陳述，並未違反鄭芬郁之意
    思至明，否則倘鄭芬郁於該案中已認諾自訴人之請求，又有
    何必要委請被告擔任訴訟代理人並提出答辯之理，更遑論被
    告僅係受委任執行其律師業務，與其當事人鄭芬郁、自訴人
    私下並無特殊之利害關係，其豈有可能公然違背鄭芬郁之意
    思，以鄭芬郁之名義提出內容不實之答辯狀。據上，被告具
    狀辯稱其均係於執行律師業務時，忠實按委託人鄭芬郁之意
    思撰寫訴狀，並無登載不實之情形，自堪以採信，是即難認
    被告有何自訴人所指摘業務上登載不實之行為可言。
  (三)又查，被告既然於自訴人請求鄭芬郁移轉登記上開房地所有
    權之民事訴訟中，受鄭芬郁委託提出「89年間甲○○（即自
    訴人）經濟困難，而將系爭房地賣予被告鄭芬郁」之主張，
    並於該案進行中，持續為相關之陳述，此部分顯均係針對自
    訴人於該案起訴所主張之原因關係而為答辯，其中關於「自
    訴人與鄭芬郁有買賣關係」之說明，係該民事案件被告鄭芬
    郁主張之原因關係，關於「自訴人經濟困難」之措詞，則係
    解釋買賣關係發生之原因，均未逸脫被告為該民事案件辯護
    之範疇，實難認為被告有何故意藉上開答辯誹謗自訴人，或
    趁機打擊自訴人信用之意圖可言。又由自訴人與自訴代理人
    於本院調查時陳稱：之所以會認為被告行為會影響自訴人名
    譽，是因為被告說自訴人有財務問題才要賣房子，自訴人為
    了證明其財務健全，須跟廠商、國外客戶調取過去往來的證
    明文件，廠商、客戶一定會詢問這是怎麼一回事，自然就會
    影響了自訴人的信用等語（見原審卷第54頁反面），即可見
    自訴人係認為其名譽、信用受損之原因，係因其為蒐集證據
    ，必須向第三人告知其與鄭芬郁之間之法律訴訟，而會影響
    他人對自己之評價，則自訴人主張其名譽、信用因自訴人之
    行為而受貶損，實非被告行為直接造成之結果，更足佐徵被
    告單純為答辯而為上開陳述，並未預期可達成貶損自訴人名
    譽、信用之效果。此外，按「訴訟之辯論及裁判之宣示，應
    公開法庭行之」，業據法院組織法第86條前段定有明文，從
    而被告或其委任之律師於本院民事法庭公開審理上開案件時
    ，所為之各該答辯與陳述內容，縱或為在庭旁聽之人所聽聞
    ，然此乃法院適用法院組織法前揭條文設置公開法庭審理案
    件之當然結果，與被告為誹謗他人，自己散布於不特定第三
    人之情形尚屬有間，而當事人有正當理由時，可請求法院不
    公開審理，法院亦可依職權為之，此觀諸法院組織法第86條
    但書、第87及88條自明，是以亦不得僅以被告所提答辯狀及
    其在公開法庭之陳述，即驟予推論其具有散布於眾之不法意
    圖。從而，自難認被告有何自訴人所指妨害名譽、信用之行
    為可言。
  (四)綜上所述，於自訴人向臺灣士林地方法院提出請求鄭芬郁移
    轉登記上開房地所有權之訴訟中，被告係受該民事案件被告
    鄭芬郁委任為訴訟代理人，其依委託人鄭芬郁之意思撰寫上
    開答辯狀及到庭陳述意見，難認有何業務上登載不實之行為
    ；另被告於該案答辯意旨所稱「89年間甲○○（即自訴人）
    經濟困難，而將系爭房地賣予被告鄭芬郁」等情詞，均係針
    對自訴人於該案起訴所主張之原因關係而為答辯，亦難認有
    何以貶損自訴人名義事項散布於眾之不法意圖可言，是本案
    被告所涉業務上登載不實文書及誹謗罪嫌均顯有未足。至於
    自訴人最初將上開房地移轉登記予鄭芬郁之實際原因關係為
    何，其與鄭芬郁當時無借名登記之約定存在，則應屬於自訴
    人對鄭芬郁所提所有權侵害排除訴訟，所須審認之事項，且
    與本案被告犯罪事實成立與否無關，自無調查之必要，併予
    說明。揆諸首揭規定及說明，爰依法裁定駁回本件自訴等語
    。
三、抗告意旨略以：(一)本案非民事案件，亦非利用自訴程序恫嚇
    被告，原審未傳訊被告，顯然違反刑事訴訟法第326 條之規
    定。(二)倘鄭芬郁傳真予被告之內容屬實，亦僅稱：「89年8
    月因為妹妹公司有困難，臨時需要我幫忙，我才於9 月份將
    定存單中途解約，並被扣利息」、「一切依法買賣，買賣完
    全清楚」、 「如果是他提供資金給我/如果是借名，我何必
    中途解約來繳訂金330萬元」、 「總之一切付訖清楚明白」
    等語，被告竟將之渲染成「原告於89年間因經營、財務出現
    缺口，故賣屋求現，被告為原告之大姨子，為協助妹夫而購
    買系爭房屋，因不忍妹妹、妹夫、小孩一家人無處可住，故
    於89年底購買系爭房地，於89年10月6 日過戶後，仍繼續無
    償提供系爭房地予原告一家人居住，且未要求原告給付租金
    」云云，已誹謗自訴人，原審竟認二者意義雷同，自有認事
    用法之違誤。(三)臺灣高等法院89年度上易字第2088刑事判決
    意旨已說明在法庭上之活動並非當然不構成誹謗罪，原審不
    察，自有違法失當之情，為此提起抗告，請求撤銷原裁定等
    語。
四、按法院或受命法官，得於第一次審判期日前，訊問自訴人、
    被告及調查證據，於發見案件係民事或利用自訴程序恫嚇被
    告者，得曉諭自訴人撤回自訴，又第一項訊問及調查結果，
    如認為案件有第252條、第253條、第254 條之情形者，得以
    裁定駁回自訴，刑事訴訟法第326條第1項、第3 項前段分別
    定有明文。又犯罪事實應依證據認定之，無證據不得認定犯
    罪事實，刑事訴訟法第154條第2項定有明文。而認定不利於
    被告之事實，須依積極證據，苟積極證據不足為被告事實之
    認定時，即應為有利被告之認定，更不必有何有利之證據。
    另事實之認定，應憑證據，如未能發現相當證據，或證據不
    足以證明，自不能以推測或擬制之方法，為裁判基礎；再按
    認定犯罪事實，所憑之證據，雖不以直接證據為限，間接證
    據亦包括在內，然無論直接或間接證據，其為訴訟上之證明
    ，須於通常一般之人均不致於有所懷疑，而得確信其為真實
    之程度者，始得據之為有罪之認定，倘其證明尚未達到此一
    程度，而有合理性懷疑之存在時，即無從為有罪之認定（最
    高法院30年上字第816號判例、40年台上字第86號判例及76
    年台上字第4986號判例意旨參照）。再刑事被告依法並無自
    證無罪之義務，關於犯罪構成要件之證明，就具體之自訴案
    件，依據刑事訴訟法第343條、第161 條第1項規定，應由自
    訴人負舉證責任，所指明之證明方法，並須達於足可積極證
    明被告確係犯罪之嚴格證明程度。是如自訴人所指之證明方
    法，經於第一次審判期日前訊問及調查結果，認為犯罪嫌疑
    不足者，法院自得以裁定駁回自訴。
五、經查：
  (一)按刑事訴訟法第326條第1項、第2 項之立法目的，係因自訴
    案件第一次審判期日前所為之訊問自訴人、被告或蒐集、調
    查證據之程序，其性質乃屬類似預審之性質，且審酌自訴濫
    訴情形較公訴濫訴情形為多，故為保護被告名譽免於受損，
    不宜遽然採行公開程序，亦不宜貿然課予被告到場義務，但
    法院於自訴案件中，決定是否先行傳訊被告，乃法院之裁量
    權，此觀該條第2 項規定：「非有必要」等語自明。故是否
    傳喚被告訊問乃屬任意規定，法院可依案情審酌決定，抗告
    人徒憑己意，指摘原審未予傳喚被告訊問調查，即為裁判，
    程序違背法令云云，要屬誤會（參看最高法院95年度台抗字
    第88號、83年台上字第1837號判決要旨）。
  (二)次按刑法第310條第1項、第2 項之誹謗罪，係以意圖散布於
    眾，而指摘或傳述足以毀損他人名譽之事為成立要件，是誹
    謗罪之成立，行為人在客觀上須有指摘或傳述足以毀損他人
    名譽之事實，且在主觀上有毀損他人名譽之故意，方具構成
    要件該當性。而何謂足以損毀他人名譽之事，則應從一般社
    會之客觀通念就個別事實加以判斷，而非以當事人主觀之感
    受為認定之標準，此觀該條項之規定甚明。至行為人是否具
    有主觀構成要件故意，則須依行為當時之具體情況客觀判斷
    之，倘無證據足證行為人係出於惡意之情況下，即應推定其
    係以善意為之。從而，誹謗罪之成立，須證明行為人具實質
    之惡意，即明知為不實之確定故意或出諸不論真實與否之未
    必故意，始得追究行為人之責任，且在證據法則上，倘無證
    據足證行為人係出於惡意所為，即應推定其係以善意為之，
    此即所謂「真正惡意原則」之主要意涵。是依前述，行為人
    是否構成刑法上之誹謗罪，除必須合於誹謗罪之構成要件外
    ，尚且須無前開「真正惡意原則」之適用後，始能以該罪相
    繩。被告提出之答辯狀係依據委任人鄭芬郁之陳述及提供訴
    訟資料等撰寫而成，有被告於原審法院提出之答辯狀及發文
    者署名為鄭芬郁之數紙傳真內容影本可憑，足見被告係基於
    執行律師職務，為其當事人撰寫書狀及在法庭上進行陳述，
    因而對自訴人相關事宜有所論述，係屬為維護其當事人權益
    所為之論述；且按憲法第16條規定人民有訴訟之權利，旨在
    確保人民有依法定程序提起訴訟及受公平審判之權利。被告
    就審判上之事實與法律事項，應有充分表達之機會，即自由
    陳述意見之基本權利。本件依自訴事實及被告前開書狀內容
    觀之，被告受當事人即前開民事案件被告鄭芬郁委任為訴訟
    代理人，所提出法庭之答辯狀，係替該當事人自衛、自辯、
    保護合法之利益行為，縱其陳述內容或所主張之攻擊或防禦
    方法，因無法舉證或法律上無理由致為法院判決所不採者，
    尚難據此指為犯妨害名譽或業務上登載不實罪名。復查被告
    於上開民事訴訟進行中提出答辯狀於法院，接觸該答辯狀者
    僅為法院調查審理該案件之公務員如法官、書記官等人，及
    依法得聲請閱卷之人，而法院調查審理案件時之公務員，基
    於職務之關係，接觸及知悉兩造所提出任何書狀之內容，本
    屬當然；又依民事訴訟法第120條及第242條規定，得閱覽民
    事訴訟事件卷內訴訟文書者，僅限於當事人、訴訟代理人、
    參加人以及經當事人同意及釋明有法律上利害關係而經法院
    裁定許可之第三人，該等人之範圍均屬特定，並非不特定之
    任意第三人，顯難認被告等人有何散布於大眾之意圖。除此
    之外，抗告人未能再舉證證明被告有意圖散佈於眾，而指摘
    或傳述足以毀損他人名譽之事之故意，實難憑訴訟上之文書
    、法庭上之陳述即認被告有刑法第310條第1項、第2 項誹謗
    罪之行為。
  (三)末查，被告並未於前開民事訴訟程序中，以類似於「強盜、
    瘋子」等依社會通念足以貶損他人之社會評價、有輕蔑他人
    、使人難堪之言詞或陳述於法庭上為訴訟行為，本案情形與
    抗告人所舉本院89年度上易字第2088號刑事判決之內容並非
    相同，抗告人欲以比附援引，認法庭上之活動並非當然不構
    成誹謗罪云云，容有誤解。
六、綜上，被告受他人委任為訴訟代理人，於民事訴訟進行中，
    於攻擊防禦範圍內為保護、防衛自己之權利以書狀所為之陳
    述，應屬其為自衛、自辯、保護合法利益之行為，均未逾越
    言詞辯論之範圍；且其陳述之對象係針對特定或可得特定之
    承審法官（含各審級）等人，亦不足憑以認定被告有意圖散
    布於眾而指摘或傳述足以毀損抗告人名譽之事之誹謗犯意及
    業務登載不實之犯行。原審以自訴人所指被告涉犯業務上登
    載不實文書及誹謗罪嫌均顯有未足，而依刑事訴訟法第326
    條第3 項裁定駁回自訴，經核認事用法，俱無不合。抗告意
    旨猶執前詞，指摘原裁定不當，為無理由，應予以駁回。
據上論斷，應依刑事訴訟法第412 條，裁定如主文。
中    華    民    國    99    年    6     月    18    日
                  刑事第六庭審判長法  官  林明俊
                                  法  官  郭豫珍
                                  法  官  何信慶
以上正本證明與原本無異。
不得再抗告。
                                  書記官  王泰元
中    華    民    國    99    年    6     月    21    日

司法院資訊處製作；財團法人民間司法改革基金會備份。
